【裁判字號】    95,上易,529
【裁判日期】    951128
【裁判案由】    債務不履行損害賠償
【裁判全文】
臺灣高等法院民事判決                 95年度上易字第529號
上  訴  人  甲伍建設事業有限公司
法定代理人  乙○○
訴訟代理人  紀復儀律師
被 上 訴人  丙○○
上列當事人間請求債務不履行損害賠償事件，上訴人對於中華民
國95年4月25日臺灣板橋地方法院94年度訴字第1660號第一審判
決提起上訴，本院於95年11月14日言詞辯論終結，判決如下：
    主      文
上訴駁回。
第二審訴訟費用由上訴人負擔。
    事實及理由
一、本件上訴人主張：上訴人於民國94年9月13日向被上訴人買
    受坐落台北縣永和市○○段233地號土地應有部分1000分之
    539及其上建號733號、722號即門牌號碼為臺北縣永和市○
    ○路31號1樓及33號地下室（以下簡稱系爭房地），總價新
    臺幣（下同）8,500,000元（下稱系爭買賣契約），上訴人
    於訂約時交付訴外人許美惠為發票人，面額70,000元之支票
    乙紙，及上訴人為發票人、面額30,000元之支票乙紙予被上
    訴人作為定金，業經被上訴人提示兌現。上訴人嗣將系爭房
    地以9,300,000元之價格出售予訴外人許美惠，並收取要約
    金70,000元，故上訴人之利潤為800,000元。詎被上訴人於
    簽約後未依約將系爭房地過戶資料交付予上訴人辦理過戶，
    反將系爭房地出售予訴外人許金鳳，致陷於給付不能，上訴
    人自得依民法第249條第3款之規定，請求被上訴人加倍返還
    定金200,000元，另依同法第226條第1項之規定，請求被上
    訴人賠償所失利益800,000元。原審判決上訴人敗訴，上訴
    人不服提起上訴，聲明：(一)原判決廢棄。(二)被上訴人應給付
    上訴人1,000,000元，及自起訴狀繕本送達翌日起至清償日
    止，按週年利率百分之五計算之利息。
二、被上訴人則以：上訴人固於94年9月13日以8,500,000元之價
    格向被上訴人買受系爭房地，惟契約訂立後，上訴人迄未能
    確定登記名義人，而無法辦理移轉登記，適訴外人許金鳳有
    意向被上訴人承購系爭房地，即經上訴人與被上訴人之代理
    人甲○○合意由被上訴人返還定金100,000元而解除系爭買
    賣契約，並由被上訴人交付訴外人秋宏建設股份有限公司（
    下稱秋宏公司）為發票人，發票日為94年9月30日，付款人
    為彰化商業銀行永和分行，面額100,000元，票號CK0000000
    號，受款人為上訴人之法定代理人乙○○之支票1紙予上訴
    人。故被上訴人係已合意解除系爭買賣契約後，始於同日以
    8,600,000元之價格將系爭房地出售予許金鳳。則兩造契約
    既已解除，被上訴人自無給付不能，上訴人亦不得向被上訴
    人請求損害賠償。縱認被上訴人應負損害賠償責任，被上訴
    人亦僅須依系爭買賣契約書第9條之約定，加倍返還上訴人
    給付之定金200,000元，上訴人不得請求被上訴人賠償1,000
    ,000 元等語，資為抗辯。就上訴人之上訴，聲明：上訴駁
    回。
三、兩造不爭執之事項(見原審卷第50頁、本院卷第19頁)：
  (一)上訴人於94年9月13日向被上訴人購買系爭房地，總價8,5
    00,000元，上訴人並交付以許美惠為發票人，面額70,000
    元之支票乙紙，及以上訴人為發票人面額30,000元之支票乙
    紙予被上訴人作為定金，有土地房屋買賣契約書、支票2紙
    附卷可稽（見原審卷第8頁至第11頁）。
  (二)被上訴人於94年9月30日將系爭房地之所有權出售予許金鳳
    ，並於94年10月17日以買賣為原因，移轉登記予許金鳳，有
    該房地產買賣契約書（以下簡稱房地買賣契約書，見原審卷
    第35頁至第47頁）、系爭房地之土地及建物登記謄本附卷可
    考（見原審卷第13頁至第14頁）。
  (三)被上訴人交付以秋宏公司（被上訴人為法定代理人）為發票
    人，發票日94年9月30日，票號0000000號，面額100,000元
    之支票予上訴人法定代理人乙○○，並由乙○○於94年10月
    4日提示兌現，有該支票附卷足憑（見原審卷第34頁）。
  (四)本件訴訟標的法律關係為：(一)200,000元部分：民法第249條
    第3款、(二)800,000元部分：民法第226條第1項。
四、上訴人主張其於94年9月13日向被上訴人購買系爭房地，總
    價8,500,000元，上訴人並交付以許美惠為發票人，面額70,
    000元支票乙紙，及以上訴人為發票人，面額30,000元之支
    票乙紙予被上訴人作為定金，嗣被上訴人於94年9月30日將
    系爭房地所有權出售予訴外人許金鳳，於94年10月17日以買
    賣為原因將系爭房地移轉登記予許金鳳，被上訴人另交付以
    秋宏公司為發票人，發票日94年9月30日，面額100,000元之
    支票1紙予上訴人，並由上訴人法定代理人乙○○於94年10
    月4日提示兌現之事實，業據上訴人提出系爭買賣契約書、
    支票2紙（見原審卷第8頁至第9頁、第34頁至第37頁），另
    有被上訴人提出房地產買賣契約書、土地及建物登記謄本、
    支票乙紙為證，復經兩造協議所不爭執，堪採信為真。
五、上訴人主張被上訴人將系爭房地轉售予訴外人許金鳳，被上
    訴人已構成給付不能，被上訴人應加倍返還定金，及負損害
    賠償責任云云，惟為被上訴人所否認，並以前揭情詞置辯，
    則本件應審酌者厥為系爭買賣契約是否經兩造合意解除？查
    ：
  (一)被上訴人抗辯上訴人與被上訴人之代理人甲○○合意解除系
    爭買賣契約，並由被上訴人返還定金100,000元等語，業據
    被上訴人提出支票乙紙、甲○○電話通聯紀錄8紙、上訴人
    名片乙紙為證（見原審卷第34頁、第70頁至第78頁）。上訴
    人則否認與甲○○合意解除系爭買賣契約。
  (二)查，證人甲○○證稱：「我是協調雙方買賣，9月13日兩造
    有寫買賣的合約書，我是介紹人，也是協調人，買賣價款
    8,300,000元，簽約時收了100,000元訂金，原告（按係指上
    訴）是已經先找到了買主，才來簽合約，到9月19日因買方
    要貸款，一直沒有跟銀行作對保，所以銀行貸款還沒有下來
    ，銀行貸款貸不出來，原因我不知道，9月19日我就聯絡張
    先生即原告法代說先解約，然後再補償原告，到9月30日尚
    把所有訂金還給原告法代，是以100,000元支票還他的。…
    我有打電話給原告法代，在9月19日當天，他同意解約，我
    說要再補償他，到9月30日先把訂金還給他，又說賣了之後
    再補償他，後來沒有補償…9月19日我通知原告法代，9月20
    日再講細，是講要如何補償，講的結果是我講原來收了100,
    000元退給原告再賠償100,000元，賠100,000元是補償，原
    告法代也同意，9月30日我就先退100,000元，9月30日上我
    把100,000元支票拿給原告法代，他當場把合約書撕掉」（
    見原審卷第85頁至第87頁）。參酌甲○○確實於94年9 月19
    日上午11時19分、20日上午9時42分及9時57分從自宅打電話
    至上訴人公司，復於94年9月13日、14日、16日、28日、30
    日多次以行動電話與上訴人法定代理人乙○○之行動電話通
    話聯繫（見原審卷第75頁至第77頁），其中9月30日晚間分
    別於下午5時58分、晚間10時18分與乙○○以行動電話聯絡
    ，核與甲○○證稱退還100,000元定金之時間均相符合，有
    中華電信繳費通知、94年9月16日至同年月25日通話明細表
    、94年10月繳費通知單、乙○○名片、通話明細清單在卷足
    憑（見原審卷第69頁至第78頁），且與證人甲○○上開陳證
    相符，徵諸甲○○與兩造均係朋友，其間亦無閒隙，經上訴
    人法定代理人張志明陳明在卷 (見原審卷第83頁)，證人甲
    ○○應無偏袒迥護一造之理，故甲○○之證言，堪信為真。
    則甲○○既於94年9月19日代理被上訴人與上訴人合意解除
    系爭買賣契約，且甲○○復於同年月30日返還上訴人定金支
    票100, 000元，業經上訴人提示兌現在案，此為上訴人所不
    爭，足見兩造間之系爭買賣契約，業經合意解除，應屬不爭
    。
  (三)上訴人雖抗辯稱其於94年9月30日收受甲○○交付之100,000
    元支票，係被上訴人另行出售坐落臺北縣永和市○○○路房
    地結帳所用，與本件無涉，且兩造於94年9月13日甫簽訂系
    爭買賣契約，上訴人不可能於同年9月19日即同意合意解除
    系爭買賣契約云云。然查：
  1.甲○○係為解除系爭買賣契約而返還上訴人100,000元，經
    甲○○陳證甚明，已如前述，上訴人雖抗辯稱該100,000 元
    係出售另筆環河西路之利潤云云，惟為被上訴人所否認，且
    證人甲○○陳證稱：「環河西路房子賣了之後，就在板信銀
    行土城分行2樓，買方當場在那邊貸款，所以利潤就在板信
    銀行土城分行以現金分配完畢，9月30日晚上交付的100,000
    元支票不是環河西路的房子，環河西路與福和路的房子，完
    全扯不上關係」（見本院卷第40頁），是上訴人抗辯稱前揭
    100,000元支票係被上訴人為給付上訴人之傭金云云，無足
    可取。
  2.又上訴人法定代理人乙○○於原審審理時自陳：「是因被告
    （按係指被上訴人）的朋友甲○○跟我很好，說被告有三個
    房子要賣，系爭房屋是其中一間，請我幫他出售，這是94年
    8月中的事，他付我們傭金，…我跟被告沒有簽書面契約，
    被告只是口頭上委託我去賣，賣的報酬是在口頭上說好底價
    8,500,000，是在8月中就講好了，我是在9月10日跟買主許
    美惠講好要買，也簽好要約書，在9月13日才跟被告簽買賣
    契書」（見原審卷第83頁至第84頁）。是被上訴人早於94
    年8月即已委託上訴人出售系爭房地，直迄上訴人尋獲買主
    即訴外人許美惠後，兩造始於94年9月13日簽訂書面系爭買
    賣契約，上訴人抗辯稱其不可能甫於94年9月13日簽訂系爭
    買賣契約，旋即於同年月19日解除契約云云，顯不實在。
  3.另上訴人於94年8月中旬即就系爭房地委託上訴人代為尋覓
    買主，已如前述，上訴人主張其於94年9月10日與許美惠簽
    訂要約書，由許美惠先行支付70,000元，請上訴人與屋主斡
    旋，以9,300,000元買受系爭房地，固據提出要約書乙件為
    證（見原審卷第12頁），惟證人許美惠證稱：「我在94 年9
    月10日向原告購買系爭房屋，我是作投資用的，…我是先投
    資再找人進來買，如找不到人買我才會貸款，我跟原告買的
    價款是9,300,000元，當時我並沒有9,300,000元，我只有先
    給他要約書的70,000元，那時是想說叫原告去跟屋主買，我
    也去找人來買，…後來房子沒有買成，因找不到人進場買，
    是否有向銀行辦理貸款，要問我的業務員，房子沒有買也是
    我的業務員去跟原告說找不到人買所以我們不買了，…後來
    70,000元的斡旋金退給我，大約在10月退給我的」（見原審
    卷第88頁），證人王文賢陳證：「系爭房屋我本來打算一個
    禮拜找到買主，純粹請許作投資，先出70,000元作要約金，
    到10月初找不到買主，我跟原告講，原告就把70,000元退給
    我，一般我跟原告以前合作的情形，如果找不到買主，會把
    錢退給我，如果找不到買主，而賣方一定要賣，就必須由許
    自己買下來，向銀行貸款或再找買主，如果7日內賣方不賣
    ，我們就可以拿回要約金，如沒有拿回要約金就可以繼續找
    買主，賣方是否會要求一定買下來，要看過去合作的情形，
    以我們投資客的情形，如果簽的是要約書或斡旋書而不是買
    賣契約的話，找不到買主的話，是可以把要約金拿回來。…
    我以許（按係許美惠）代理人的身分委託中信向銀行辦貸款
    評估，9月10日簽要約書之後，9月13日就以之前資料委託中
    信房屋向銀行辦貸款評估，到10月初我問原告法代福和路房
    屋有沒有買下來，原告才跟我說沒有買下來，這期間我也沒
    有去問中信房屋銀行貸款的結果」（見原審卷第89頁），是
    上訴人向被上訴人買受之系爭房地，雖將之再轉售予證人許
    美惠，惟因許美惠未再找到買主，故上訴人乃將70,000元斡
    旋金退還許美惠，足證上訴人與被上訴人間所訂系爭買賣已
    合意解除系爭契約後，上訴人始與許美惠合意解除其間之買
    賣契約至明。被上訴人主張兩造已合意解除契約，應堪採信
    。
  4.至證人甲○○雖於原審另證稱其將100,000元支票交付上訴
    人法定代理人張志明時，張志明將系爭契約當場撕毀（見原
    審卷第87頁）。上訴人主張系爭契約現仍在上訴人手上並未
    撕毀，業據上訴人提出系爭契約乙件為證（見原審卷第121
    頁），故證人甲○○陳證顯屬不實云云。惟關於此部分疑義
    ，經本院質之證人甲○○證稱：「隔了幾天，乙○○打電話
    給我，說他把契約書撕掉，撕錯了。我確定乙○○是當場撕
    掉契約書，且丟在旁邊的垃圾筒，但我沒有把撕掉的契約書
    撿起來看」（見本院卷第38頁反面）。是斷難徒憑證人甲○
    ○於原審證稱其看見上訴人法定代理人當場撕毀系爭契約書
    ，與事實不符，遽謂甲○○就兩造已合意解除系爭買賣契約
    之事實不足採信。另兩造間之系爭買賣契約已於94年9月19
    日合意解除，且被上訴人於當日上午將100,000元定金支票
    交付甲○○俾轉交上訴人，已經證人甲○○陳證甚明（見本
    院卷第39頁），故被上訴人於當日將系爭房地轉售予訴外人
    許金鳳，有該契約書乙件附卷可參（見原審卷第35頁至第47
    頁），是被上訴人既於解除兩造間系爭買賣契約後，始將系
    爭房地轉售予許金鳳，其並無違反一般交易之慣例，上訴人
    以被上訴人已違約將系爭房屋轉賣予許金鳳在先，遽以推論
    兩造間之買賣契約未解除云云，殊難採信。
  (四)綜上，被上訴人抗辯兩造已於94年1月19日合意解除系爭契
    約，並於同年月30日將定金100,000元返還上訴人，應可採
    信，上訴人主張兩造間之系爭買賣契約，尚未解除云云，不
    足為採。
六、綜上所述，被上訴人抗辯系爭買賣契約已於94年1月19日合
    意解除，當屬可信。則系爭買賣契約既已合意解除，上訴人
    主張被上訴人於簽訂系爭買賣契約後，違約將系爭房地轉賣
    予許金鳳，被上訴人已構成給付不能，上訴人執此主張被上
    訴人應依民事訴訟法第249條第3款、第226條第1項規定，請
    求被上訴人加倍返還定金200,000元，損害賠償800,000元，
    合計1,000,000元，及自起訴狀繕本送達翌日起至清償日止
    ，按週年利率百分之五計算利息，為無理由，不應准許。原
    審為上訴人敗訴之判決，及駁回其假執行之聲請，並無不合
    。上訴意旨指摘原判決不當，求予廢棄改判，為無理由，應
    予駁回。
七、本件事證已明，兩造其餘攻擊防禦方法及未經援用之證據，
    經本院審酌後，核與本件之結論，不生影響，爰不一一贅述
    ，附此敘明。
八、據上論結，本件上訴為無理由，依民事訴訟法第449條第1項
    、第78條，判決如主文。
中    華    民    國    95    年    11    月    28    日
                    民事第十一庭
                        審判長法  官   鄭雅萍
                              法  官   林恩山
                              法  官   蘇芹英
正本係照原本作成。
不得上訴。
中    華    民    國    95    年    11    月    28    日
                              書記官   林初枝


司法院資訊處製作；財團法人民間司法改革基金會備份。
